臺灣士林地方法院刑事判決　　　　　　　　　　　　　　九十三年度簡上字第七號
　　公　訴　人　台灣士林地方法院檢察署檢察官
　　上　訴　人
　　即　被　告　甲○○
　　選任辯護人　黃國鐘律師
右列被告因偽造文書案件，不服本院九十二年十一月二十四日九十二年度士簡字第一
四二九號刑事簡易判決（原聲請簡易判決處刑案號：九十二年度偵字第一七二四號）
，提起上訴，本院判決如左：
    主  文
原判決撤銷。
甲○○共同偽造私文書，足以生損害於公眾及他人，處有期徒刑肆月，如易科罰金，
以參佰元折算壹日。緩刑肆年。附表一所示偽造之「雇主申請聘僱家庭外籍監護工專
用診斷證明書」壹份及所附「巴氏量表」、「附表」各壹份均沒收。
    事  實
一、甲○○係設址於臺北市○○○路○段四二號十二樓一二一０室之信義人力仲介有
    限公司職員，負責代客戶向行政院勞工委員會（下稱：勞委會）辦理申請聘僱外
    籍家庭監護工之業務。民國九十一年四月間，適許陳安淑、許承璽夫妻，因許承
    璽年事已高，乏人照料，欲以許承璽為受監護人，委由信義人力仲介有限公司業
    務員甲○○向勞委會申請聘僱外籍家庭監護工，因許承璽不符合勞委會公告明定
    受監護人須經合格醫師診斷證明、罹患特定病症、依巴氏量表評分總分特定分數
    以下之標準，致資格不符無法申請，詎甲○○明知上情，為代為取得核准申請所
    需之受監護人專用診斷證明書等相關資料，竟與許承璽、許陳安淑，及成年男子
    許傑偉（另由台灣板橋地方法院檢察署偵查起訴）、綽號「小鄭」之年籍姓名不
    詳之成年男子，基於偽造私文書之共同犯意聯絡，於九十一年四月間某日，由許
    陳安淑、許承璽與甲○○在台北市○○區○○路五號商議，以新台幣（下同）二
    萬五千元代價，委請甲○○負責取得雇主申請聘僱家庭外籍監護工之專用診斷證
    明書相關資料。甲○○旋在臺北市○○○路○段四二號十二樓一二一０室之信義
    人力仲介有限公司辦公室附近，將許承璽提供之身分證、健保卡資料，及前開對
    價款項轉交予有犯意聯絡之許傑偉，復由許傑偉轉交予亦有犯意聯絡之姓名年籍
    不詳之成年男子「小鄭」，以刻載如附表二所示印文之印章，偽造許承璽於九十
    一年五月一日至財團法人振興復健醫學中心（下稱：振興醫院）診治之「雇主申
    請聘僱家庭外籍監護工專用診斷證明書（內含巴氏量表、附表各乙份，以下簡稱
    ：專用診斷證明書等資料），足以生損害於振興醫院，及該院院長張心湜、郭濟
    芳醫師之信譽，並損害勞委會對申請外籍家庭監護工准駁之正確性。嗣於九十一
    年四月底，甲○○在台北市○○區○○路五號轉交附表一所示偽造專用診斷證明
    書等資料予許陳安淑，許陳安淑於取得附表一所示之偽造專用診斷證明書等資料
    後，因故解除對於甲○○之委任，另於同年五月十日，在其台北市北投區○○○
    路八十六號三樓住處交付前開偽造之專用診斷證明書予不知情之聯合國際人力資
    源管理有限公司業務員陳志昌，委由陳志昌代向勞委會遞件申辦聘僱家庭外籍監
    護工。陳志昌因未即時辦理，致該份診斷證明書逾二個月之有效申辦期間，陳志
    昌乃於同年七月三日十時許，持該份己逾期之診斷證明書前往振興醫院，欲商請
    振興醫院醫師變更診斷證明書開具日期，經振興醫院醫師發現該診斷證明書係偽
    造，始報警查悉上情。
二、案經振興醫院訴由臺北市政府警察局北投分局報告台灣士林地方法院檢察署檢察
    官偵查後聲請簡易判決處刑。
    理  由
一、訊據被告甲○○固就其受許陳安淑、許承璽之委任，代為向勞委會申請外籍監護
    工，並明知許承璽許承璽不符合勞委會公告申請外籍監護工之資格，係由其代為
    聯繫許傑偉處理申請外籍監護工所需如附表一所示之「專用診斷證明書」等有關
    資料等情坦承不諱，惟矢口否認犯行，辯稱其並無偽造文書之犯意聯絡；辯護人
    辯護意旨略以：（一）本案係因許陳安淑、許承璽需用診斷證明書，被告僅係為
    仲介而已。刑法若干條文如第三百四十九條第二項之「牙保」，第二百三十三條
    、第二百九十六條之一之「媒介」，始對仲介行為所為處罰，依罪刑法定主義，
    上訴人本件「介紹」行為即不成立犯罪。（二）又許承璽不過持「診斷證明書」
    要求振興醫院更改診斷證明書所載日期，並非依診斷證明書之原意加以主張權利
    或為其用意之證明，最高法院七十二年台上字第四七０九號判例意旨可供參照，
    且此一行使行為亦在上訴人認識範圍之外，亦不能論以行使偽造私文書之共同正
    犯。（三）被告並無參與犯罪構成要件之行為，與其他被告亦無犯意之聯絡。
    （四）「診斷證明書」係關於身體能力之證明，與「護照」、「牌照」、「畢業
    證書」、「國民身分證」、「軍人身份補給證」、「工作證書」、「介紹工作之
    書函」、「實習醫師證明」相類，均係屬刑法第二百十二條之特種文書，原判決
    認係「私文書」，即有未合等語，為被告辯護。
二、本院查：
（一）被告甲○○自承於九十一年四月間，受許承璽之委任，並與許承璽之妻許陳安
      淑接洽，以許承璽為受監護人代為向勞委會申請外籍監護工，並明知許承璽本
      人不符合勞委會公告申請外籍監護工之資格，係由其代為聯繫許傑偉處理申請
      外籍監護工所需如附表一所示之「專用診斷證明書」等資料，許承璽及許陳安
      淑並為此支付二萬五千元之對價供其轉交許傑偉等情不諱（九十二年三月四日
      偵訊筆錄，台灣士林地方法院檢察署九十二年度偵字第一七二四號卷第六十五
      頁至第六十九頁參照），此部分事實，且與共同被告許承璽、許陳安淑供證互
      核大致相符（九十二年四月十日偵訊筆錄，台灣士林地方法院檢察署九十二年
      度偵字第一七二四號卷第七十四頁至八十一頁參照）；而其代許承璽、許陳安
      淑向許傑偉取得之振興醫院「雇主申請聘僱家庭外籍監護工專用診斷證明書」
      暨所附巴氏量表（同前偵卷第七頁至第九頁）其上如附表一所示印文，經與振
      興醫院提供之真正印文比對後，以肉眼即可發現兩者確有不符，並有振興醫院
      提供之真正印文（同前偵卷第五十二頁）及財團法人振興復健醫學中心異常事
      件報告單一紙可按（同前偵卷第十頁），足證被告甲○○代為取得之振興醫院
      診斷證明係偽造。
（二）被告甲○○固矢口否認犯行，並以前揭情辭置辯，然查：
    被告固辯稱，是因許傑偉有告知其與醫師熟識，可以取得診斷證明，其就附表
      一專用診斷證明書係屬偽造等節並不知情云云。然查，就被告如何代為辦理取
      得振興醫院專用診斷證明書之過程，被告自承被告許承璽、許陳安淑透過友人
      介紹委其代辦申請外籍監護工時，甲○○有親至許承璽住處，見許承璽身體很
      健康，有告知說許承璽不符申請資格，許承璽乃詢問有無代做診斷證明書之管
      道，甲○○才找許傑偉之事實，業據甲○○於警、偵訊及本院審理時自承在卷
      （九十一年八月二十二日警詢筆錄，同前偵卷第三十五頁參照、九十二年三月
      四日偵訊筆錄參照，同前偵卷第六六頁、本院九十三年三月十九日審理筆錄第
      六頁參照）；而甲○○與許傑偉聯繫時，許傑偉即向被告甲○○告知僅需要許
      承璽之身分證及健保卡，許承璽不用實際到場看病即有辦法代為開立診斷證明
      ，而被告甲○○自許傑偉取得附表一專用診斷證明書等資料時，亦明知其上所
      記載之「腦中風併右側肢體無力」之病症與許承璽情況顯不相符，可以認定被
      告明知許傑偉交付之專用診斷證明書所載不實。被告固又辯稱其曾去電振興醫
      院查詢是否確有開立診斷證明書之醫師在院任職，無法確認印文真假，以為該
      診斷證明書是經醫師有權製作云云，然許傑偉前亦經檢察官以九十二年度偵字
      第一七二四號案件共同被告身分傳訊到庭，並於偵訊中就本件偽造文書之經過
      供承略以：其看跳蚤市場（雜誌），知有人可偽造文書，而甲○○告訴我仲介
      難做，診斷證明不好拿，我就告訴甲○○有此訊息，有人可代做診斷證明，我
      就與跳蚤雜誌上之小鄭聯絡，他索價二萬五千元，我與他約在新莊文藝中心，
      我將許承璽之健保卡、身分證等資料交給他，小鄭就於一星期後將診斷證明給
      我，這件我未向甲○○收錢，因他是我之友人，委託我的客戶均知道診斷證明
      是違規不法的（九十二年四月二十九日偵訊筆錄參照，同前偵卷九三頁），再
      綜合參酌附表一所示之專用診斷證明書等資料要價二萬五千元，價格顯不相當
      ，再被告甲○○受委任代為處理時，亦知受監護人許承璽不用到院接受檢查，
      被告也自承即使與醫生很熟，應不致如此即可開立並取得診斷證明（本院九十
      三年三月十九日第十頁審判筆錄參照）等情，堪認被告明知本件診斷證明非經
      有權製作之振興醫院院長、醫師及相關行政人員所製，被告所辯並不可採。
    又按二人以上共同實施犯罪之行為者，皆為正犯，刑法第二十八條定有明文，
      且共同正犯間，非僅就其自己實施之行為負其責任，並在犯意聯絡之範圍內，
      對於他共同正犯所實施之行為，亦應共同負責，即共同正犯，只須具有犯意聯
      絡及行為分擔，而不問犯罪動機起於何人，亦不問每一階段犯行，均經參與，
      最高法院九十年度台上字第三二０五號判決意旨可資參照。經查，被告與許承
      璽、許陳安淑均明知許承璽不符勞委會公告得申請家庭外籍監護工之標準，且
      經由許傑偉轉交「小鄭」偽造，取得本件診斷證明書，俱如前述，顯均就偽造
      診斷證明書有犯意聯絡，被告辯稱其就偽造診斷證明書部分犯行並無犯意聯絡
      云云，亦無可採。另被告固未參與診斷證明書之直接偽造行為，惟其轉交提供
      偽造診斷證明書等資料所需之許承璽之身分證及健保卡資料，其已參與對偽造
      私文書不法構成要件之完全實現具有完全支配力之分擔行為，更何況其他共犯
      之偽造行為既在其犯意聯絡範圍之內，揆諸前引判決意旨，仍應就共犯之偽造
      診斷證明書之行為負其罪責。且如被告所辯，其僅意在仲介，則逕由許承璽與
      許傑偉聯繫、交付相關資料即可，又何需被告參與提供許承璽之身分證、健保
      卡等證件，並轉交偽造之診斷證明書等資料？益徵被告所辯顯不足採。
（三）再按「刑法第二百十二條之特種文書，係指護照、旅券、免許證、特許證及關
      於品行、能力、服務或其他相類之證書、介紹書而言。公立醫院之診斷書，既
      非護照、旅券、免許證、特許證，又非關於品行、能力、服務或其他相類之證
      書，更非介紹書，而係公立醫院對於病患診斷結果，表示其判斷意見之公文書
      ，自無刑法第二百十二條之適用」，最高法院著有八十三年度台非字第一七０
      號判決足資參照，此項判決固係針對「公立」醫院診斷證明書而非針對「私立
      」醫院之診斷證明書所為之論斷，然公、私立「醫院診斷證明書」之並非刑法
      第二百十二條之特種文書，則無二致，被告選任辯護人執以置辯，尚屬誤會。
（四）綜上，本件事證明確，被告犯行洵堪認定，應依法論科。
三、核被告甲○○所為，係犯刑法第二百十條之偽造私文書罪。又被告偽造附表一專
    用診斷證明書等資料時，偽造刻載附表二所示印文之印章，以及於其上偽造附表
    二所示之印文，係偽造附表一私文書之部分行為，均不另論罪。被告與許承璽、
    許陳安淑、許傑偉、「小鄭」均有犯意聯絡、行為分擔，應論以共同正犯。原審
    引用檢察官聲請簡易判決處刑書之記載，論被告共同行使偽造私文書罪，足以生
    損害於他人，判處被告有期徒刑四月，如易科罰金以三百元折算一日，固非無見
    ，惟誤認被告另成立共同行使偽造私文書罪（理由詳如後述），另除於共犯人數
    之認定、沒收之諭知均有欠漏外，就附表一偽造私文書除損及振興醫院、院長及
    醫師之信譽等個人法益外，亦兼及損害勞委會對申請外籍家庭監護工准駁之正確
    性，亦有害公益，卻漏未認定，均有未合。被告甲○○上訴意旨猶執前詞否認全
    部犯罪，固不足採，惟原判決既有可議，自應由本院將原判決撤銷改判。爰審酌
    被告犯罪之動機、目的、手段、偽造如附表一所示之專用診斷證明書等資料尚未
    提出行使，犯罪所生損害非鉅，其犯後固仍執詞置辯，然非無悔悟之意，態度尚
    稱良好等一切情狀，量處如主文第二項所示之刑，並諭知易科罰金之折算標準，
    以資懲儆。又被告甲○○前未有犯罪之前科紀錄，有台灣高等法院被告全國前案
    紀錄表一紙在卷可參，素行尚佳，其因一時失慮，致罹刑典，事後已有悔意，經
    此刑之宣告後，應知警惕而無再犯之虞，本院綜核其個人初出社會，不察事理，
    始犯此罪，惡性非重等各情，因認暫不執行其刑為當，併予以宣告緩刑四年，用
    啟自新。又如附表一所示專用診斷證明書等資料（含巴氏量表及附表）尚未經提
    出行使，並經振興醫院提出報警存卷為證，係共犯許承璽所有供犯本罪所用之物
    ，應依刑法第三十八條第一項第二款宣告沒收。至附表一偽造之專用診斷證明書
    、巴氏量表及附表上如附表二所載印文，為附表一專用診斷證明書等資料文書之
    一部，已因附表一偽造私文書之沒收而包括在內，無庸重複為沒收諭知（最高法
    院五十一年台上字第一０五四號判例意旨參照），附此敘明。至供以偽造上開印
    文之印章，雖係偽造，惟並未扣案，並無證據證明確仍存在，顯已滅失，又非違
    禁物，爰不為沒收之諭知。
四、聲請簡易判決處刑意旨另以：被告甲○○就於九十一年五月初交付附表一偽造診
    斷證明書予許陳安淑後，許陳安淑即再於同年月十日，在台北市北投區○○○路
    八十六號三樓住處，將該份診斷證明書連同申請監護工所需資料，交予不知情之
    聯合國際人力資源管理有限公司業務員陳志昌持以代向勞委會申辦聘僱家庭外籍
    監護工事宜，嗣因陳志昌未及時辦理，至該份診斷證明已逾二個月之申辦有效期
    間，陳志昌乃於同年七月三日十時許，持該份已逾期之診斷證明書前往振興醫院
    ，欲商請該院醫師變更診斷證明書開具日期，因認被告另涉共同行使偽造私文書
    罪云云。惟按刑法上之行使偽造私文書罪，必須提出偽造之文書，本於該文書之
    內容有所主張方得成立（最高法院四十七年台上字第一０四八號判例、二十六年
    滬上二十三號判例意旨參照），附表一專用診斷證明書等資料既未經提出於勞委
    會據以申聘外籍監護工，僅提出於振興醫院請求更改製作日期，附表一偽造之診
    斷證明書內容即未曾經提出主張，揆諸前引判例意旨，已與「行使」之構成要件
    有間。況且，被告既於交付附表一專用診斷證明書等資料予許承璽、許陳安淑後
    ，即因故被解除委任，則亦無積極證據證明被告甲○○確知許承璽、許陳安淑將
    於何時、地行使本件偽造之私文書，亦不能徒憑被告甲○○先前共同偽造附表一
    私文書即遽認被告甲○○就另外之行使行為有何犯意之聯絡及行為之分擔，關於
    此部分尚屬不能證明被告甲○○犯罪，惟檢察官係以實質上一罪起訴，在審判上
    不可分，爰不另為無罪之諭知。
據上論斷，應依刑事訴訟法第四百五十五條之一第一項、第三項、第三百六十九條第
一項前段、第三百六十四條、第二百九十九條第一項前段，刑法第二十八條、第二百
十條、第四十一條第一項、第七十四條第一款，罰金罰鍰提高標準條例第二條，判決
如主文。
本案經檢察官陳家美到庭執行職務。
中      華      民      國      九十三      年    三    月    三十一    日
                                    臺灣士林地方法院刑事第二庭
                                        審判長法  官  杜  惠  錦
                                              法  官  張  國  棟
                                              法  官  許  辰  舟
右正本證明與原本無異。
本件不得上訴。
                                              書記官  蘇  彥  宇
中      華      民      國      九十三      年    四    月      六      日
附錄本判決論罪科刑依據之法條：
中華民國刑法第二百十條
  偽造、變造私文書，足以生損害於公眾或他人者，處五年以下有期徒刑。
附表一：偽造之雇主申請聘僱家庭外籍監護工專用診斷證明書（內含巴氏量表、附表
        各一份）
  醫院名稱：財團法人振興復健醫學中心
  病患姓名：許承璽
  醫囑：日常生活需他人照顧
  病名：腦中風併右側肢體無力
  開立日期：九十一年五月一日
附表二：偽造之雇主申請聘僱家庭外籍監護工專用診斷證明書，及巴氏量表、附表上
偽造之印文
 ┌─────────────┬────────┐
 │    偽造之印文            │     數量       │
 ├─────────────┼────────┤
 │ 「財團法人振興醫院復健醫 │完整印文壹枚，部│
 │ 學中心診斷證明書專用章」 │分印文貳枚      │
 ├─────────────┼────────┤
 │ 振興醫院院長「張心湜」章 │壹枚            │
 ├─────────────┼────────┤
 │ 「０１２４郭濟芳」醫師章 │拾玖枚          │
 │                          │                │
 ├─────────────┼────────┤
 │「財團法人振興復健醫學中心│壹枚            │
 │」名稱章                  │                │
 ├─────────────┼────────┤
 │振興醫院「台北市北投區振  │壹枚            │
 │ 街四五號」地址章         │                │
 ├─────────────┼────────┤
 │ 振興醫院「９０１６２２」 │壹枚            │
 │ 證明書編號章             │                │
 ├─────────────┼────────┤
 │ 振興醫院「以下空白」章   │貳枚            │
 │                          │                │
 └─────────────┴────────┘
